【裁判字號】    89,簡上,103
【裁判日期】    890725
【裁判案由】    清償借款
【裁判全文】
臺灣板橋地方法院民事判決  八十九年度簡上字第一○三號
    上  訴  人  乙○○
    被上 訴 人  甲○○
右當事人間請求清償借款事件，上訴人對於中華民國八十九年一月二十九日本院三重
簡易庭八十八年度重簡字第四六號第一審簡易判決提起上訴，本院判決如左：
    主    文
原判決廢棄。
右廢棄部分，被上訴人在第一審之訴及假執行之聲請均駁回。
第一、二審訴訟費用由被上訴人負擔。
    事    實
甲、上訴人方面：
    一、聲明：如主文所示。
    二、陳述：
    （一）上訴人於原審開庭審理時，均如期到庭陳述，並否認與被上訴人間之借貸
          關係，而被上訴人於原審始終未到庭陳述，詎原審未調查被上訴人所提證
          據之真偽，率以上訴人經合法通知未到庭，復未提出書狀作何聲明或陳述
          ，逕為一造辯論判決，程序顯有重大違誤。
    （二）上訴人固於民國七十一年間向被上訴人借款，惟本金僅新台幣（下同）四
          萬元，餘十二萬元均係利息，上訴人已於七十七年間全數清償完畢。如被
          上訴人否認清償之事實，則該借款迄今已逾十五年之時效期間，上訴人並
          為時效之抗辯，拒絕給付。
    三、證據：聲請本院訊問證人游智達。
乙、被上訴人方面：
    一、聲明：駁回上訴。
    二、陳述：除與原判決記載相同者，茲引用之外，補稱：被上訴人借款予上訴人
        後，一直尋找上訴人無著，雖先後於七十二年、七十六年間提出調解之聲請
        ，然因上訴人出具之借用證上所載地址有誤，致調解委員會以相對人住址不
        詳，未予受理。故被上訴人係因無法尋得被上訴人無從請求清償，非不為行
        使。
    三、證據：除援用原審之立證方法外，並提出在場證明書之影本一紙為證。
    理    由
甲、程序上理由
    按期日之開始及當事人之到場，均為關於言詞辯論所定程式之遵守，依民事訴訟
    法第二百十九條之規定，專以筆錄證之，最高法院二十九年抗字第二八八號著有
    判例可資參照。又法院依法製成之筆錄，為公文書之一種，於證據法上有相當之
    效力，茍非有確切之反證足以證明其記載不實，即不容空言指為錯誤，最高法院
    十九年上字第一七九三號、二十年上字第二九四號亦分別著有判例可參。經查，
    上訴人於原審八十九年一月十八日言詞辯論期日，經合法通知未到場，原審於被
    上訴人減縮遲延利息部分之聲明後，即依被上訴人之聲請，由其一造辯論而為判
    決等情，有原審八十九年一月十八日言詞辯論期日報到單及筆錄附於原審卷內可
    憑，上訴人雖抗辯有到場辯論云云，惟並未舉證以為證明，所為抗辯，不足採信
    。
乙、得心證之理由
一、被上訴人在原審起訴主張上訴人於七十一年十月二十日向其借款十六萬元，約定
    利息按年息百分之十二計算，上訴人迄未清償，爰依借貸契約關係訴請上訴人給
    付等語。上訴人則以其固於七十一年間向被上訴人借款，惟本金僅四萬元，餘十
    二萬元為利息，上訴人已於七十七年間全數清償完畢。如被上訴人否認於七十七
    年間清償完畢之事實，上訴人並為時效之抗辯，拒絕給付等語置辯。
二、查被上訴人主張上訴人於七十一年十月二十日向其借款十六萬元，約定利息按年
    息百分之十二計算之事實，業據提出款項借用證、在場證明書之影本各一紙為證
    。上訴人就前積欠被上訴人十六萬元乙節固不爭執，但抗辯借款本金係四萬元，
    餘十二萬元為利息等語。惟按原告對於自己主張之事實已盡證明之責後，被告對
    其主張，如抗辯其不實，並提出反對之主張者，則被告對其反對之主張，亦應負
    證明之責，此為舉證責任分擔之原則，最高法院十八年上字第二八五五號著有判
    例可供參照。本件依被上訴人提出之上開款項借用證，其上記載「右之款項確實
    向貴台借用實正無訛」，並約定以銀行放款利率百分之十二計算利息等情，已堪
    認被上訴人就其主張上訴人向其借款十六萬元之事實，業盡舉證之責，上訴人既
    抗辯其不實，並提出借款本金僅四萬元，餘為利息之反對主張，依上開判例意旨
    ，自應由上訴人就其主張負證明之責，茲上訴人既僅空言爭執，所為抗辯不足採
    取，堪信被上訴人之主張為真實。
三、上訴人雖以系爭借款其自七十七年間起已陸續清償完畢等語為清償之抗辯，並舉
    證人即其子游智達為證。惟就被上訴人尋得上訴人之住處，並上訴人如何清償之
    經過，證人游智達於本院到場證述「在我國小六年級的時候，我們住在勇一街，
    被上訴人有打電話來問我們家的住址，他說是來打牌的。那時我告訴他地址，一
    個多小時以後就有一個人即被上訴人來按電鈴說是來打牌的，我就開門讓他上來
    ，他上來跟我媽有爭吵，我在房間裏只聽到我母親說們的債務一筆結清，但被上
    訴人說他沒有把借據帶來。我有看到我母親拿錢給他可是不知道有多少錢。那時
    我們在勇一街已經住了一、二年，大概是七十七年左右」等語（詳本院八十九年
    七月十一日言詞辯論筆錄），由被上訴人尚且須藉詞打牌以探聽上訴人地址，並
    藉使上訴人開門許其進入，顯係於該七十七間某日始尋得上訴人，上訴人並一次
    清償全部借款，惟此與上訴人抗辯被上訴人多次至其住處，其自七十七年間起，
    每次以五千元不等之現金分次陸續清償被上訴人之情，出入甚大，其證詞不足資
    為上訴人有利之認定。此外，上訴人就清償之抗辯，亦未再舉證以為證明，即難
    信為真實。
四、從而，被上訴人依借貸契約關係，請求上訴人清償借款十六萬元及遲延利息，應
    非無據。惟上訴人抗辯被上訴人之借款返還請求權已罹於時效。查
    1.按請求權，因十五年間不行使而消滅，民法第一百二十五條前段定有明文。被
    上訴人自七十一年十月二十日借款予上訴人後，迄未對上訴人為請求、起訴之事
    實，業據被上訴人自認「我從七十一年借她錢以後都沒有遇到過她，也沒有跟她
    請求過。雖然曾經聲請調解但因上訴人住址有誤，無從通知至今無法調解，我在
    七十二年及七十六年都聲請過調解，但都沒有受理」等語在卷（詳本院八十九年
    六月七日準備程序筆錄、八十九年七月十一日言詞辯論筆錄）。至證人游智達雖
    證述被上訴人曾於七十七年間至上訴人位於勇一街住處，請求上訴人清償等語，
    惟為被上訴人所否認，且與上訴人所陳清償情節不符，亦如前述，其上開證詞自
    不足採取。
    2.被上訴人另主張其因無法找到上訴人，致無從請求，非不為行使等語，惟民法
    第一百二十八條規定，消滅時效自請求權可行使時起算，所謂請求權可行使時，
    乃指權利人得行使請求權之狀態，至於義務人實際上能否為給付，則非所問。最
    高法院六十三年臺上字第一八八五號著有判例可資參照。故請求權得否行使，應
    就權利人之主、客觀狀態以為判斷，債務人所在不明，權利人得依起訴之方式以
    中斷消滅時效，尚不得據之主張其請求權不能行使。
    3.又按債權未定清償期者，債權人得隨時請求清償，為民法第三百十五條所明定
    。是此項請求權自債權成立時即可行使，依民法第一百二十八條之規定，其消滅
    時效應自債權成立時起算，最高法院二十八年度上字第一七六○號亦著有判例可
    供參照。系爭債權未定清償期（被上訴人雖主張借款時約定三年內清償等語，然
    應係債務人須在三年內清償完畢之期限約定，非屬清償期之約定），依上開判例
    意旨，應自七十一年十月二十日債權成立時起算時效，則被上訴人之借款返還請
    求權於八十六年十月二十日因不行使而消滅，其遲至八十八年十二月二十七日始
    提起本件訴訟，請求權已罹於時效。又借款返還請求權之主權利因時效消滅，其
    效力及於為從權利之利息債權，從而，被上訴人訴請上訴人清償借款十六萬元及
    自八十八年十二月三日起之遲延利息，即無理由，應予駁回。
五、原審因上訴人經合法通知未到場而為一造辯論判決，致無從審究上訴人所為時效
    之抗辯，而為被上訴人勝訴之判決，並依聲請准供擔保宣告假執行，自有未當，
    上訴意旨指摘原判決不當，求與廢棄改判，為有理由，應由本院廢棄改判如主文
    所示。
據上論結，本件上訴為有理由，依民事訴訟法第四百三十六條之一第三項、第四百五
十條、第七十八條，裁判如主文。
中      華      民      國    八十九    年      七      月    二十五    日
                                臺灣板橋地方法院民事第二庭
~B審判長法  官  蕭惠芳
~B      法  官  戴嘉清
~B      法  官  陳麗玲
右正本證明與原本無異
本判決不得上訴
中      華      民      國    八十九    年      七      月    二十五    日
~B書記官  方蟾苓


司法院資訊處製作；財團法人民間司法改革基金會備份。
